【裁判字號】    91,聲判,8
【裁判日期】    920328
【裁判案由】    聲請交付審判
【裁判全文】
臺灣雲林地方法院刑事裁定                            九十一年度聲判字第八號
    聲  請  人  甲○○○股份有限公司
    法定代理人  黃明富
    代  理  人  嚴庚辰律師
    被      告  乙○○
                丙○○
右列被告等因侵占案件，聲請人不服台灣高等法院台南分院檢察署九十一年十一月二
十二日九十一年度上聲議字第五七九號處分書（台灣雲林地方法院檢察署偵查案號：
九十年偵續字第八號），聲請交付審判，本院合議庭裁定如左：
    主  文
聲請駁回。
    理  由
一、聲請交付審判意旨略以：
(一)、聲請人與被告訂立融資性租賃契約，出租聲請人所有之機器七台給被告使用，租
    賃契約第四點特別約定：「承租人不論何時應將標的物置放於規定之使用地點，
    非經出租人書面同意，不得移置他處。」
(二)、九十年七月十日，檢察官履勘被告指稱機器置放地點之虎尾鎮○○路六八號時，
    聲請人曾至現場極力爭執現場所擺放之機器與出租之機器不同，並要求專家鑑定
    ，但檢察官均未就聲請所主張機器遭調換之爭點予以調查。
(三)、聲請人於提起返還上述機器之民事訴訟獲勝訴判決確定後，即於九十年十二月十
    一日聲請本院至現場強制執行點交機器，發現現場機器數量不符，規格大小亦與
    檢察官至現場履勘者不同。聲請人已於偵查中告知檢察官該新事證，並檢附照片
    ，但不起訴處分書未交待。
(四)、聲請人於返還上述機器之民事訴訟中，於八十九年七月四日，請求承辦法官至原
    廠房光明路六四號履勘機器，但並未發現承租機器。
(五)、聲請人於被告違約未給付租金後，尋找被告約一年時間，被告均避不見面，即連
    法院通知文件亦均不收受，若非有侵占意圖為何要逃避？偵查中聲請人請求訊問
    被告有關機器下落，其等皆含糊其詞，設若當時機器果真移置空寮內，被告豈有
    害怕告知之理？機器放置地點位於光明路六八號空寮最內側，離道路約有五十公
    尺遠，何能以內眼觀望裡面是否有放置機器？縱可判斷有機器，又如何確認係聲
    請人出租之機器？又如何知悉空寮為何人所有？為何在本案訟爭近二年之時間，
    被告均拒不向聲請人告知機器放置地點？其等豈無藏匿之不法行為？
(六)、昌亞公司之負責人為被告之女婿，與被告居住一起，關係之親可見一般，且原貿
    興公司廠房內，昌亞公司並未完全使用，尚有其他空間，被告若無侵占意圖，大
    可將機器放置原廠房內就地保管即可，何須大費周章以不欲人知之方式移置附近
    空寮藏匿？況被告於檢察官履勘時及偵查中均一再否認光明路六八號所放置之機
    器係聲請人所有，被告自應說明原租賃機器究竟在何處？既不在原廠房內又非此
    批經履勘之機器，聲請人所出租之機器莫非不翼而飛？
(七)、基於以上理由，被告自有侵占之犯行，檢察官之不起訴處分有如上之疏漏，請准
    依法交付審判，並提出本院八十九年簡上字第一０六號、八十八年重訴字第七號
    民事判決書、租賃合約書為證。
二、按刑事訴訟法第二百五十八條之一規定：「告訴人不服前條之駁回處分者，得於
    接受處分書後十日內委任律師提出理由狀，向該管第一審法院聲請交付審判。」
    亦即，聲請人聲請交付審判之對象，係上級法院檢察署檢察長或檢察總長認再議
    為無理由，而予以駁回再議聲請之處分，並非原檢察署檢察官之不起訴處分。本
    件聲請人聲請交付審判之對象，依據書狀之記載，係台灣雲林地方法院檢察署檢
    察官九十年偵續字第八號不起訴處分，於法尚有不符，惟觀之聲請人於上述九十
    年偵續字第八號不起訴處分後，曾經提起再議，經台灣高等法院台南分院檢察署
    以九十一年上聲議字第五七九號駁回再議之聲請，並參上述聲請交付審判之事由
    ，可知聲請人之真意，係對台灣高等法院台南分院檢察署九十一年十一月二十二
    日、九十一年上聲議字第五七九號處分書不服，聲請交付審判，合先敘明。
三、又法院認為交付審判之聲請不合法或無理由者，應駁回之；法院為前項裁定前，
    得為必要之調查，刑事訴訟法第二百五十八條之三第二項前段、第三項分別定有
    明文。而所謂「必要之調查」，應以偵查中曾顯現的證據為限，不可就其新提出
    的證據再為調查，也不可以蒐集偵查卷以外的證據，如提出偵查卷宗以外之新事
    實、新證據請求調查，將與刑事訴訟法第二百六十條不起訴處分之確定力有所違
    背（台灣高等法院九十一年四月份刑事庭會議決議內容參照）。所以，本件聲請
    有無理由，本院當以上述偵查卷宗內所顯示之證據資料為審查範圍，以資判定被
    告之行為是否已達合理懷疑之犯罪嫌疑。
四、經本院調取本案相關之台灣雲林地方法院檢察署八十九年他字第一四一七號、同
    年偵字第四七八五號、八十九年議字第一六四號、九十年偵續字第八號卷宗，其
    內資料顯示：
(一)、被告乙○○乃貿興鐵工廠股份有限公司（下稱貿興公司）負責人，聲請人與貿興
    公司間訂有融資性租賃契約，由聲請人出租機器予貿興公司，被告二人係該租賃
    契約之連帶保證人，於八十八年十二月份，承租人貿興公司簽發支付租金之支票
    退票，亦未再給付租金予聲請人，經聲請人發存證信函催告並終止租賃契約，惟
    被告避不見面，拒不交出租賃標的物，此有機器明細表、租賃契約、支票、退票
    理由單、存證信函、機器買賣合約書、統一發票、撥款申請單、機器照片等在卷
    可證。
(二)、被告二人均辯稱：聲請人所指之機器，實係被告出資向製造商購買，為被告所有
    ，並非聲請人所有，該等機器均在貿興公司內，貿興公司因向聲請人借款，因無
    資力供擔保，無奈始以該等機器為租賃標的物，與聲請人簽定相關租賃文件，實
    際上該等文件均屬通謀虛偽意思表示，且告訴人提出之「還本計息表」係以本金
    加利息充作租金，亦可認本件實際是屬借貸關係，而非租賃，該等機器既為被告
    所有，被告自毋庸交出該等機器，亦毋庸告知聲請人機器所在何處，至於租賃契
    約書所約定之虎尾鎮○○路六四號，因該處已出租予昌亞公司，致該等機器無法
    繼續擺設於約定處所，只得遷移至同路六八號。以上各情，亦據證人林家稜證述
    在卷，並有被告提出進口報單、光明路六四號廠房租賃契約等在卷可參，復經聲
    請人即告訴人之代理人陳景仁，於八十九年十二月六日與被告至現場查看該等機
    器是在光明路六四號屋內無誤，有八十九年十二月八日、同年十二月十五日偵訊
    筆錄（聲請人即告訴人之代理人陳景仁、陳文哲主張編號六號之壓縮空氣濾油機
    顏色規格不符）、現場照片等在卷可明。也就是說，被告抗辯該等機器是其所有
    ，機器現均仍存在等事實，非屬虛妄無稽。
(三)、其後，檢察官認為被告並未藏匿處分該等機器，因原約定置放機器之地點，被告
    已將廠房租給他人，致將機器放置於約定地點不遠之處，且告訴人之代理人無法
    證明上述空氣濾油機之顏色即為其所提出照片機器之顏色，並被告若要侵占，不
    可侵占一台機器等論據為由，以八十九年偵字第四七八五號為不起訴處分。聲請
    人即告訴人聲請再議，經台灣高等法院台南分院檢察署以九十年議字第三五號命
    令，認機器所有權之歸屬尚待民事確定判決以供參考，及租賃契約上有機器規格
    、型號，若真為告訴人出資購買，宜命告訴人舉出製造廠商或承銷廠商名稱後，
    予以訂期前往現場共同會勘等為由，發回台灣雲林地方法院檢察署續行偵查。
(四)、於台灣雲林地方法院檢察署九十年偵續字第八號案件進行中，檢察官於九十年七
    月十日，會同被告、聲請人即告訴人之代理人陳文哲共同至上述光明路六八號勘
    驗上述機器，勘驗之情形為：「會同前述人員在前述地點勘驗自動彈簧打結機五
    台（打結機係與彈簧機連結一起），壓縮空氣濾油機一台、空壓機一台，並請警
    方拍照存證。」此有勘驗筆錄在卷可明，並有虎尾分局函覆之勘驗照片八幀在卷
    可參。其後，本院八十九年簡上字第一０六號民事判決於九十年七月二十五日宣
    判，認定上述機器為聲請人所有，聲請人與貿興公司間，存有融資性租賃關係，
    被告係依據民法第七百六十一條第二項占有改定之方式，取得機器占有使用，該
    判決並於九十年十月八日確定，有該民事判決書、判決確定證明書在卷可參。檢
    察官於九十一年四月二十四日偵訊時，聲請人即告訴人之代理人蘇信裕到庭則陳
    稱：（系爭機器總共七台均放在虎尾鎮○○路有何意見？）沒有意見，但是九十
    年十二月二十一日法院去強制執行時，被告有調換過等語，惟被告則當場否認有
    調換機器之情事，其後，告訴人之代理人均未提出機器照片等資料供參考，有上
    述偵查時日之偵訊筆錄在卷可證。其後，檢察官則以機器並未遷移他處，被告茍
    有侵占之犯意，當必迅速藏匿處分該等機器，焉有將機器置放於約定地點不遠之
    處，而機器均仍在光明路六八號，難認被告二人有易持有為所有之犯意等理由，
    以九十年偵續字第八號對被告為不起訴處分。聲請人即告訴人又聲請再議，台灣
    高等法院台南分院檢察署除引用原處分書理由外，尚補稱：被告並未否認置於光
    明路六八後內之機器非本案系爭機器，僅爭執機器所有權人非為聲請人所有，雖
    聲請人民事判決勝訴確定在案，當宜由民事途徑解決之，尚難憑被告等未將機器
    返還，遽認被告有侵占犯行，而以九十一年上聲議字第五七九號駁回聲請人之再
    議。
五、基於以上之認識，本院認為：
(一)、聲請意旨第一點所指融資性租賃契約第四點固有約定非經書面同意，被告不得移
    置該等機器，然該等機器之移置，乃出於機器所有權歸屬認識之問題，及原約定
    地點實際上無法放置該等機器之問題，被告縱未得書面同意即移置機器，亦僅涉
    及是否違約而已，與侵占罪之構成，尚有一段距離。
(二)、聲請意旨第二點指稱九十年七月十日履勘時，聲請人曾向檢察官爭執現場擺放機
    器與出租機器不同，要求專家鑑定，但檢察官未予調查一事，觀之上述之勘驗筆
    錄內容，及九十一年四月二十四日檢察官訊問之內容，均未發現聲請人即告訴人
    之代理人對於此事實有何主張陳述，亦未提出任何資料可供參佐，甚且向檢察官
    表示沒有意見。所以，聲請人上述主張，顯與卷證資料明顯不符，難以採信。
(三)、聲請意旨第三點所稱九十年十二月十一日聲請強制執行點交機器時，發現機器數
    量、規格大小，與檢察官至現場勘驗者不同一節，已距離聲請人原提出告訴被告
    犯罪之時間點甚久，且係在本院民事訴訟已終局確認該等機器為聲請人所有，被
    告應予返還之後，本院強制執行完畢之前，是聲請人所舉情事縱係屬實，亦與本
    案非屬同一案件，本院無從審查。再者，聲請人即告訴人之代理人於檢察官最後
    一次偵查時日（九十一年四月二十四日），並未提出任何照片等資料佐證，其後
    ，亦無此動作，前已敘明，所以，聲請意旨又認其有檢附照片，惟檢察官不起訴
    處分書未交待云云，亦不足取。
(四)、至於聲請意旨第四點所指情形縱係屬實，聲請人即告訴人之代理人亦已於八十九
    年十二月六日至現場查看，檢察官並於九十年七月十日至現場勘驗，發現該等機
    器均係存在，前已敘明，所以，聲請人於此再提出該項爭執，亦無理由。
(五)、對於聲請意旨第五點及第六點所稱情事，涉及本案最重要之爭執點，即上述機器
    所有權歸屬之認知。固然，本院民事判決最終認定上述機器之所有權係屬聲請人
    所有，聲請人與貿興公司間，就該等機器有融資性租賃關係存在，被告應返還該
    等機器無誤。但是，被告對該等機器是其所有之認知，並非毫無理由與根據，已
    於上述四、(二)中敘明，難認被告是認該等機器為聲請人所有，而仍執意拒不交還
    。亦即，被告不交出該機器，不告知聲請人該機器置於何處，甚且將機器另行置
    放他處，使聲請人無從發現等行為，乃根據其認識機器所有權人並非聲請人，而
    係其等所有之主觀意思而為，非可認該等意思即為侵占機器之犯意。況且，被告
    二人若真有易持有為所有之侵占犯意，信於公司在八十八年十二月間倒閉，面臨
    經濟處境難堪之時，早就處分該等機器以謀解決財務問題，甚或於處分該等機器
    後避不見面，何以時至九十年七月十日時，猶仍存放該等機器供檢察官、聲請人
    即告訴人之代理人至現場勘驗機器？可認被告二人確實認定其為機器之所有權人
    ，始繼續存放機器，並不願交出機器無誤。從而，被告主觀上無不法所有之意圖
    ，甚為明確。
六、綜上，本案被告二人犯罪嫌疑是有不足，台灣高等法院台南分院檢察署駁回聲請
    人即告訴人之再議處分，並無不當，聲請人聲請交付審判，為無理由，應予駁回
    。
據上論斷，應依刑事訴訟法第二百五十八條之三第二項前段，裁定如主文。
中      華      民      國    九十二    年      三      月    二十八    日
                                  台灣雲林地方法院刑事第一庭
                                        審判長法官  康樹正
                                              法官  陳定國
                                              法官侯廷昌
右正本證明與原本無異。
不得抗告。
                                            書記官  蔡金保
中      華      民      國    九十二    年      三      月    二十八    日


司法院資訊處製作；財團法人民間司法改革基金會備份。
